【裁判字號】    98,訴,1449
【裁判日期】    981203
【裁判案由】    綜合所得稅
【裁判全文】
臺北高等行政法院判決
                                      98年度訴字第1449號
                                    98年11月12日辯論終結
原      告  甲○○
訴訟代理人  金學坪  律師
            簡欣儀  律師
被      告  財政部臺北市國稅局
代  表  人  乙○○（局長）住同上
訴訟代理人  丙○○
上列當事人間綜合所得稅事件，原告不服財政部中華民國98年5
月18日台財訴字第09800077160 號訴願決定（案號：第00000000
號），提起行政訴訟，本院判決如下：
    主  文
原告之訴駁回。
訴訟費用由原告負擔。
    事實及理由
一、事實概要：緣原告與訴外人陳武雄等13人於民國89年間共同
    出資，以陳武雄名義承購臺北市政府地政處基隆河整治工程
    （成美橋至南湖橋）區段徵收優先承購之抵價地，協議出售
    時按渠等出資比例取得處分款項，上開土地嗣於93年度出售
    ，惟原告93年度綜合所得稅結算申報，漏報該項處分所得，
    案經被告查獲，初查乃就原告取得出售款超過其出資額部分
    ，核定原告其他所得新臺幣（下同）3,180,000 元（下稱系
    爭所得），除補徵稅額663,431 元外，並按所漏稅額618,33
    7 元處0.5 倍之罰鍰計309,168 元。原告不服，申請復查，
    案經被告以98年1 月13日財北國稅法二字第0970250436號復
    查決定書（下稱原處分）駁回其復查之申請。原告不服，提
    起訴願，經遭駁回，遂提起本件行政訴訟。
二、本件原告主張：
  (一)依所得稅法第14條規定將各類所得分為10類，第1 類：「營
    利所得」……第10類為：「其他所得」，亦即不屬於上列各
    類之所得，乃概括的以「其他所得」予以取代。惟「其他所
    得」乃屬概括性規定，就法律用語而言，屬「不確定法律概
    念」，不確定法律概念依多數學者、專家之意見「事實認識
    的正確與否」行政法院須加以審查。而依錯誤事實所為之決
    定顯屬違法，亦即土地交易產生的利益本屬土地交易所得，
    被告誤裁量為其他所得，裁量顯然逾越法的界限，依行政程
    序法第10條規定：「行政機關行使裁量權，不得逾越法定之
    裁量範圍，並應符合法規授權之目的。」另依行政訴訟法第
    4 條第2 項之規定：「逾越權限或濫用權力之行政處分，以
    違法論。」行政訴訟法第201 條復規定：「行政機關依裁量
    權所為之行政處分，以其作為或不作為逾越權限或濫用權力
    者為限，行政法院得予撤銷。」
  (二)最高行政法院著有95年度判字第496 號判決要旨：「按行政
    機關為行使法律所授與裁量權，在遵循法律授權目的及範圍
    之內，充分考量應考量之因素，以實踐具體個案正義，並顧
    及法律適用的一致性，符合平等對待原則，以實踐具體個案
    之正義，又能實踐行政的平等對待原則。行政法院以行政程
    序法第10條、行政訴訟法第4 條第2 項及第201 條等規定為
    基礎，對於行政機關依裁量權所為行政處分，以其作為或不
    作為是否逾越權限或濫用權力，應盡其司法審查之職責。行
    政機關行使裁量權，其結果逾越法定裁量範圍者，為逾越權
    限；其過程不符合法律授權之目的者，為濫用權力。」可資
    參照。
  (三)依司法院釋字第508 號解釋理由書，合理解釋之界限：「憲
    法第19條規定人民有依法律納稅之義務，係指人民有依據（
    也僅依據）法律所定之納稅主體、稅目、稅率、納稅方法及
    納稅期間等項而負納稅義務之意；涉及租稅事項之法律，其
    解釋應本於租稅法律主義之精神，依各該法律之立法目的，
    衡酌經濟上之意義及實質課稅之公平原則為之。惟設若立法
    對租稅要件規定不夠明確，而留有不同解釋之可能時，此時
    ，租稅法律主義的要求應理解成要求司法者必須作出對人民
    有利的解釋。即便對人民有利的解釋結果，會造成與立法者
    整體租稅制度規劃間有少許誤差，此等誤差亦只能由立法者
    加以修正，非司法者應越俎代為決定，更無從以『比照』等
    類推方式增加人民不利負擔。」本案被告將土地交易所得曲
    解為其他所得顯然違背前揭司法院大法官解釋。
  (四)另依司法院釋字第500 號解釋部分不同意見書略以：「然實
    質課稅原則之適用，必須案件事實中存在有經濟上之實質關
    係與形式上之關係不一致，因而依形式關係課稅將發生不公
    平之結果，方有適用餘地。而社會多樣化行為中，案件事實
    之形式關係與實質關係是否不一致，應就個案中之實際狀況
    加以認定，非得以抽象性規則認定某種形式之關係即當然屬
    於相關租稅法律所規定之實質關係。否則，無異以行政機關
    創設之規則取代法律規定要件，而與租稅法律主義有違，亦
    不符釋字第420 號解釋所闡示之『核實認定』意旨。甚至，
    有論者認為在稅捐稽徵上『核實認定』之標準，必須以法律
    為明確規定，否則即違反租稅法律主義。對此，本席則認為
    ，面對大量稽徵案件，依照釋字第420 號的解釋意旨，並不
    否定在稅捐實務上，得依慣常發生事實設定『核實認定』標
    準，以達行政經濟之考量並杜不當稅捐規避行為。但標準之
    設定，即是以抽象的認定規則代替前述應有的個案判斷，以
    此種類型化方式認定案件事實中之實質關係，其標準之設定
    自不應漫無限制。在認定規則的內容上，必須相關慣常發生
    的多數社會事實具備有可類型化之共同特徵；設定之標準應
    明確，客觀上得理解辨認出其所涵攝的社會事實，以使人民
    得有合理期待，並使得在解釋上可操作與具可司法性；並且
    此種類型標準所涵攝之社會事實，必須在稅捐法律要件中依
    文義解釋所得涵攝的事實範圍之內。此外，既有抽象標準之
    設定，在適用上亦不免造成依『標準』所為的形式認定與個
    案中實質關係反不相符，並因而造成適用對象額外負擔的情
    形。由此，必須以為達行政經濟與杜不當稅捐規避的『目的
    』與造成人民額外負擔的『手段』之間達到適當的比例關係
    作為此等標準的容許前提。」本案被告以其他所得所為之行
    政處分顯然已違背「實質課稅」原則，亦即對本件所為課稅
    之「其他所得」有所曲解。
  (五)次依司法院釋字第460 號解釋理由書：「人民有依法律納稅
    之義務，為憲法第19條所明定。所謂依法律納稅，兼指納稅
    及免稅之範圍，均應依法律之明文。惟法律條文適用時發生
    疑義者，主管機關自得為符合立法意旨之闡釋，本院釋字第
    267 號解釋敘述甚明。涉及租稅事項之法律，其解釋應本於
    租稅法定主義之精神，依各該法律之立法目的，衡酌經濟上
    之意義及實質課稅之公平原則為之，亦經本院釋字第420 號
    解釋釋示在案。」
  (六)再依司法院釋字第420 號解釋不同意見書略以：「本解釋認
    行政法院『核實認定』之決議為合憲之理由本件多數意見通
    過之解釋文係以有關租稅法律之解釋，應本於租稅法律主義
    之精神，依各該法律之立法目的，衡酌經濟上之意義及實質
    課稅之公平原則為之。」另在適用實質課稅原則之要件上亦
    有如下闡述：「本件多數意見通過之解釋文係謂有關租稅法
    律之解釋，應本於租稅法律主義之精神，依各該法律之立法
    目的，衡酌經濟上之意義及實質課稅之公平原則為之，因認
    行政法院相關決議為無不合。就中所謂『經濟上之意義』當
    係指『經濟觀察法』而言。按所謂經濟觀察法係指有關租稅
    法律之解釋不得拘泥於所用之辭句，應就租稅法律之實質意
    義及經濟上意義為必要之考察之意。因而演繹為實質課稅之
    原則，於稅捐客體之歸屬、無效法律行為、違法或違反公共
    秩序善良風俗之行為均有適用。至實質課稅係相對於表見課
    稅而言。依私法秩序所生利益之變動，循私法上形式，以利
    益取得人之名義判斷租稅法律關係之歸屬，是為表見課稅主
    義，或稱表見課稅之原則；若所得之法律上歸屬名義人與經
    濟上實質享有人不一致時，於租稅法律之解釋上，毋寧以經
    濟上實質取得利益者為課稅對象，斯為實質課稅主義或稱實
    質課稅之原則。適用實質課稅原則須形式上存在之事實與事
    實上存在之實質不一致，因而依形式課稅將發生不公平之結
    果，不能實現依照各人負擔租稅能力而課徵租稅之公平原則
    為要件。否則難免形成課稅權之濫用，甚至違反租稅法律主
    義之結果。若依學者所引實例以觀，所謂形式上存在之事實
    與事實上存在之實質不符，在稅捐客體之歸屬方面，係指私
    法上利益之取得人雖為甲之名義，實際上此利益係由乙取得
    ，故依實質課稅原則，應對乙課徵所得稅，對於甲則否。參
    酌以觀，本件係對於『以有價證券買賣為專業者』課徵證券
    交易所得稅發生之問題。其以公司登記或商業登記為有價證
    券之買賣者，固應課徵；其未經登記者，是否亦應課徵，始
    為問題關鍵所在。」本案被告以「其他所得」曲解「土地交
    易所得」之意涵，顯然違背前揭規定。
  (七)前揭司法院釋字第500 號解釋於89年4 月7 日作成，時隔將
    近10年之久，財政部始增訂稅捐稽徵法第12條之1 ，肯認實
    質課稅原則，於98年4 月28日經立法院三讀通過，98年5 月
    13日總統令公布，依該法條（12條之1 ）規定：「（第1項
    ）涉及租稅事項之法律，其解釋應本於租稅法律主義之精神
    ，依各該法律之立法目的，衡酌經濟上之意義及實質課稅之
    公平原則為之。（第2 項）稅捐稽徵機關認定課徵租稅之構
    成要件事實時，應以實質經濟事實關係及其所生實質經濟利
    益之歸屬與享有為依據。（第3 項）前項課徵租稅構成要件
    事實之認定，稅捐稽徵機關就其事實有舉證之責任。（第4
    項）納稅義務人依本法及稅法規定所負之協力義務，不因前
    項規定而免除。」增訂之立法理由略以：司法院釋字第420
    號（86年1 月17日）解釋闡明：「涉及租稅事項之法律，其
    解釋應本於租稅法律主義之精神，依各該法律之立法目的，
    衡酌經濟上之意義及實質課稅之公平原則為之。」另改制前
    行政法院81年度判字第2124號判決、82年度判字第2410號判
    決及最高行政法院94年度判字第71號判決均闡述：「租稅法
    所重視者，應為足以表徵納稅能力之經濟事實，而非其外觀
    之法律行為，故在解釋適用稅法時，所應根據者為經濟事實
    ，不僅止於形式上之公平，應就實質上經濟利益之享有者予
    以課稅，始符實質課稅及公平課稅之原則。」、「有關課徵
    租稅構成要件事實之判斷及認定，應以其實質上經濟事實關
    係及所產生之實質經濟利益為準，而非以形式外觀為準，否
    則勢將造成鼓勵投機或規避稅法之適用，無以實現租稅公平
    之基本理念及要求。」故本條增訂係將司法院釋字第420 號
    解釋所揭示之實質課稅原則於稅捐稽徵法中明文化，或許有
    助於減少徵納雙方爭議，惟所稱「實質經濟事實關係」或「
    實質經濟利益之歸屬與享有」仍屬個案事實認定範疇，應依
    個案事實及各稅法立法意旨認定課稅要件。
  (八)民法允許借名登記，依最高法院83年度台上字第2697號民事
    判決要旨：「所謂信託，係信託人為自己或第三人之利益，
    以一定財產為信託財產，移轉與受託人管理或處分，以達成
    一定之經濟上或社會上目的之行為。倘信託人僅將其財產在
    名義上移轉於受託人，而有關信託財產之管理、使用、處分
    悉仍由信託人自行為之，是為消極信託，除有確實之正當原
    因外，通常多屬通謀之虛偽意思表示，極易助長脫法行為之
    形成，自難認其合法性。」、「所謂脫法行為係指當事人為
    迴避強行法規之適用，以迂迴方法達成該強行法規所禁止之
    相同效果之行為而言。法律並無禁止父母將其不動產借用子
    女名義之強制規定，即難認此借名登記係脫法行為。」亦經
    最高法院94年度台上字第362 號民事判決。由前揭判例可資
    證明原告與案外人陳武雄等13人出資（皆為兄弟姊妹、夫妻
    或子女等親戚關係），而以陳武雄登記並不違反法律規定，
    亦未違反土地登記規則之規定，是以土地出售應課以「土地
    交易所得」而非課以「其他所得」，被告不能以土地交易所
    得免稅而昧於事實，否則難杜假藉課稅之名行處罰之實。
  (九)最高法院89年台上字第2939號判例意旨：「稱信託者，謂委
    託人將財產權移轉或為其他處分，使受託人依信託本旨，為
    受益人之利益或為特定之目的，管理或處分信託財產之關係
    ，信託法第1 條固有明定。惟信託法於85年1 月26日公布前
    ，民法雖無關於信託行為之規定，然因私法上法律行為而成
    立之法律關係，非以民法有明文規定者為限，苟法律行為之
    內容不違反強行規定或公序良俗，即應賦與法律上之效力。
    斯時實務上認為信託行為，係指委託人授與受託人超過經濟
    目的之權利，而僅許可其於經濟目的範圍內行使權利之法律
    行為而言。其受託人取得信託財產之方式，由委託人就自己
    所有之財產為移轉者有之；由委託人使第三人將財產移轉與
    受託人者有之；由受託人原始取得受託財產亦有之。」
  (十)民法及判例亦肯認共有制度，依最高法院62年台上字第1803
    號判例要旨：「各共有人按其應有部分，對於共有物之全部
    雖有使用收益之權。惟共有人對共有物之特定部分使用收益
    ，仍須徵得他共有人全體之同意，非謂共有人得對共有物之
    全部或任何一部有自由使用收益之權利。如共有人不顧他共
    有人之利益，而就共有物之全部或一部任意使用收益，即屬
    侵害他共有人之權利。」、「分別共有之各共有人，按其應
    有部分對於共有物之全部有使用收益之權，所謂應有部分，
    係指分別共有人得行使權利之比例，而非指共有物之特定部
    分，因此分別共有之各共有人，得按其應有部分之比例，對
    於共有物之全部行使權利。至於共有物未分割前，各共有人
    實際上劃定範圍使用共有物者，乃屬一種分管性質，與共有
    物之分割不同。」、「共有，乃數人共同享受一所有權，故
    各共有人本其所有權之作用，對於共有物之全部均有使用收
    益權。惟其使用收益權應按其應有部分而行使，不得損及他
    共有人之利益，若有侵害，則與侵害他人之所有權同。被侵
    害之他共有人，自得依侵權行為之規定，而行使其損害賠償
    請求權。」分別為最高法院57年台上字第2387號及51年台上
    字第3495號判例所肯認，92年度最高法院台上字第2027號亦
    判決：「按共有人按其應有部分，對於共有物之全部雖有使
    用收益之權，惟未經共有人協議分管之共有物，共有人對共
    有物之特定部分使用收益，仍須徵得他共有人全體之同意，
    非謂共有人得對共有物之全部或一部有自由使用收益之權利
    ，如共有人不顧他共有人之利益而就共有物之全部或一部，
    任意使用收益，即屬侵害他共有人之權利。又土地法第34條
    之1 第1 項前段規定共有土地之處分、變更及設定地上權、
    永佃權、地役權或典權，應以共有人過半數及其應有部分合
    計過半數之同意行之，係指共有土地之處分、變更，及設定
    地上權、永佃權、地役權或典權而言。上訴人雖係系爭土地
    之共有人之一，惟如前所述，上訴人對系爭土地之特定部分
    使用收益，仍須徵得其他共有人全體之同意，上訴人對系爭
    土地之全部或任何一部分無自由使用收益之權利，茲上訴人
    就系爭土地之特定部分為使用收益，核與前揭土地法第34條
    之1 第1 項前段之規定不符。」依前揭判例土地共有亦經民
    法及判例所支持，故本件所為借名登記仍應以法律肯認之所
    有權人，亦即陳武雄等13人之所有權為課稅依據，而非原告
    等人之其他所得。其理自明。
  (十一)本件爭點乃在於原告之所得究為「土地交易所得」或「其他
    所得」，依前揭法律規定：「稽徵機關認定課徵租稅之構成
    要件事實時，應以實質經濟事實關係及其所生之實質經濟利
    益之歸屬與享有為依據。」本件法律事實為土地出售，亦即
    法律事實即為「土地交易所得」，被告為達徵稅之手段卻昧
    於事實，曲解為「其他所得」。依所得稅法，「其他所得」
    已明確規範不屬於上列各類之所得才屬於「其他所得」，稅
    法既有規定「土地交易所得」即不得再比附援引為「其他所
    得」。本件「土地交易所得」免稅乃因其立法理由係為個人
    出售土地已課徵土地增值稅故不再課徵所得稅，以免重複課
    稅，被告曲解原告之所得為「其他所得」，如此豈非又造成
    重複課稅之情形？本事件案外人陳武雄出售原告信託之土地
    業已被百分之百課徵土地增值稅，則原告持分之部分其土地
    增值稅如何退還？被告如此治絲益分棼的作法，顯然違背依
    法行政之原則，亦即已違反行政法理上之禁止專斷原則（禁
    止恣意原則），所為行政處分（課稅處分）明顯違法。
  (十二)至被告復查決定駁回原告理由不可採分述如下：
  1.被告曲解所得者與登記名義人需一致：按財產處分收益的歸
    屬主體，固然通常與民事法上對於該財產的處分權人（物權
    或債權的所有權人或持有人）一致，但非必然如此。如改制
    前行政法院76年度判字第1995號判決：「個人出資建屋出售
    而以他人名義為起造人者，應將財產交易所得歸併出資建屋
    者之所得課稅。」很清楚地，出資建屋者與登記的起造人並
    不一致，且其所得仍為「財產交易所得」，並非「依其得向
    起造人主張出售房屋利得之請求權而間接取得之『其他所得
    』」。再如改制前行政法院85年度判字第1056號判決：「查
    所得稅法第14條第1 項第5 類所規定之租賃所得，係凡以財
    產出租之租賃收入減除必要損耗及費用後者均屬之，該出租
    之財產是否出租人所有在所不論。」也很清楚地指出出租人
    並不必然一定要是財產所有權人。亦即在實質（所得者）課
    稅原則的精神底下，所得稅法上的收益，是歸屬於獲得收益
    的人。其從事營利經濟活動的人獲得該項收益，也就是根據
    其勞力或財產的投入，此種所投入的勞力或財產，可稱為所
    得的泉源，至於其所被投入的財產是自己的或者是他人的，
    在收益的歸屬的判斷上，並不重要。故被告主張的所得稅法
    第4 條第1項 第16款所稱出售土地，僅狹義地「應指土地所
    有權人將其土地出售他人而言」，顯係為遂其課稅目的而曲
    解法律。
  2.被告對於不明確的租稅要件故意作對納稅人不利的解釋：查
    司法院釋字第508 號解釋，蘇俊雄大法官在其部分不同意見
    書中，對於合憲解釋之界限有如下的闡述：「憲法第19條規
    定人民有依法律納稅之義務，係指人民有依據（也僅依據）
    法律所定之納稅主體，稅目、稅率、納稅方法及納稅期間等
    項而負納稅義務之意；涉及租稅事項之法律，其解釋應本於
    租稅法律之精神，依各項法律之立法目的，衡酌經濟上之意
    義及實質課稅之公平原則為之。惟設若立法對租稅要件規定
    不夠明確，而留有不同解釋之可能時，此時，租稅法律主義
    的要求應理解成要求司法者必須作出對人民有利的解釋。即
    便對人民有利的解釋結果，會造成與立法者整體租稅制度規
    劃間有少許誤差，此等誤差亦只能由立法者加以修正，非司
    法者應越俎代為決定，更無法以『比照』等類推方式增加人
    民不利負擔。」明白指出，司法者對租稅要件規定不夠明確
    需作解釋時，應依各項法律之立法目的，衡酌經濟上之意義
    及實質課稅之公平原則，作出對人民有利的解釋，更遑論是
    屬於行政者的被告，更不得為遂行其課稅目的，故意曲解法
    令，對不明確的租稅要件作對納稅人不利的解釋。查民法第
    758 條的立法目的係為避免法律關係趨於複雜，影響交易安
    全，而所得稅法第4 條第1 項第16款規定，個人及營利事業
    出售土地，其交易所得免納所得稅，其重點乃是土地交易所
    得免稅，二者經濟上之意涵，截然不同。且財產處分收益人
    與所有權登記名義人並不必然一定要一致，已如前述，被告
    主張依所得稅法第4 條第1 項第16款之文義，所稱出售土地
    ，僅狹義地「應指土地所有權人將其土地出售他人而言」，
    顯係曲解。
  3.被告主觀偏頗曲解法律，未客觀參酌民間慣例：查民法第1
    條開宗明義即規定：「民事，法律所未規定者，依習慣，無
    習慣者，依法理。」所稱習慣須以多年慣行的事實及普通一
    般人之確信心為其基礎。按民間常有多人集資購買土地，而
    以其中一人名義登記，出售土地時再依出資比例分配所得的
    慣例，此乃因長期認知上土地交易所得本屬免稅，所得稅法
    第4 條第1 項第16款亦未明確規定「所稱出售土地，應指土
    地所有權人將其土地出售他人而言」。又依普通一般人的行
    為，如有明確規定或解釋，為了節稅避稅，反而應該不厭其
    煩地以所有出資人的名義登記才是。且查原告與案外人陳武
    雄等13人，乃夫妻、兄弟姊妹或子女之關係，且已簽訂協議
    書及出資表，自無需多此一舉，將所有出資人都登記上去。
    再者，原告等於買賣該土地時，乃係依民間慣例以其中1 人
    名義登記，另以協議書規範，即實質上仍有登記，此與一般
    未經登記即轉售獲利之情形，截然不同。被告未客觀參酌此
    民間慣例，僅主觀偏頗地曲解法律，顯失公允。
  4.被告有意規避「實質課稅原則」之精神：原告於申請復查時
    分別提出司法院釋字第420 號解釋：「涉及租稅事項之法律
    ，其解釋應本於租稅法律主義之精神，依各該法律之立法目
    的，衡酌經濟上之意義及實質課稅之公平原則為之。」及學
    者陳清秀教授的論述：「由於實質課稅原則著重掌握納稅人
    之經濟活動所表彰實質的經濟上負擔能力，因此，有關課稅
    事實的認定，應以經濟的觀察方法為之，注重納稅人實質的
    經濟活動內涵以及實質的真實的事實關係，而不僅是掌握外
    觀表面上的法律形式。」指出在稅法之解釋及課稅要件事實
    的認定上，如有發生所謂「法律形式、名義或外觀」與「真
    實、實態或經濟的實質」有所差異的情形時，應著重實質而
    甚於形式，以「實質課稅原則」作為課稅基礎的原則，請被
    告應依「實質課稅原則」重新認定系爭所得實質上乃為土地
    交易所得，應屬免稅。但被告似乎刻意規避「實質課稅原則
    」之精神，為遂其課稅目的，拘泥於其對不明確法律條文主
    觀認定財產處分收益人與所有權登記名義人需為一致，作出
    不利於納稅人的偏頗曲解，顯已有失租稅法律主義的精神及
    其立法目的。
  5.被告擴張曲解「其他所得」之定義：查所得稅法第14條第1
    項係依所得的「來源」或「發生原因」來區分所得類別，將
    各類所得區分為前9 類之列舉規定及第10類概括規定之「其
    他所得」。依法律體系及解釋原則，除無法涵蓋於前9 類之
    所得才能歸類為第10類之其他所得外，倘能符合其中一類之
    所得類別，即不能再認定亦可符合他類之所得類別，以免造
    成法律概念重疊及適用疑義。準此，所得稅法第4 條第1 項
    第16款之規定，乃係針對財產交易「客體」土地出售之所得
    （經濟事實），免納所得稅，而非財產所有權人「主體」之
    歸屬。基於實質課稅原則，所得稅法第4 條第1 項第16款之
    適用乃在於實質所有權人是否享有該土地之交易所得，其形
    式上之土地登記簿登記，並非稅法上認定所得歸屬的唯一依
    據。即財產處分收益人與所有權登記名義人並不必然需一致
    ，已如前述，且依前揭改制前行政法院76年度判字第1995號
    判決，此種情形並未改變其所得本質。故本案系爭所得應屬
    原告之土地交易所得，並無疑義，被告認定為係依其得向陳
    武雄主張出售土地所得之請求權而間接取得之「其他所得」
    ，顯係擴張曲解。
  6.被告主觀歸責原告有過失之不當：按司法院釋字第275 號解
    釋：「人民違反法律上之義務而應受行政罰之行為，法律無
    特別規定時，雖不以出於故意為必要，仍須以過失為其責任
    條件。但應受行政罰之行為，僅須違反禁止規定或作為義務
    ，而不以發生損害或危險為其要件者，推定為有過失，於行
    為人不能舉證證明自己無過失時，即應受處罰。」反之，即
    於行為人能夠舉證證明自己無過失時，即應免受處罰。查被
    告駁回復查之理由稱「系爭其他所得既經維持，已如前述，
    其違章事證明確，縱非故意仍難卸免其過失責任，依前揭規
    定，原處罰鍰並無違誤，應予維持」云云，即係推定原告有
    過失責任。惟查本案之爭執點乃在原告與被告對所得稅法第
    4 條第1 項第16款，因其條文規定不明確而產生認定上的差
    異，原告認定系爭所得係為土地交易所得，應屬免稅，被告
    卻主觀認定應為其他所得，應予補稅。純粹為雙方認定上的
    差異，怎可片面歸責為他方之過失，故縱使本案最後仍應補
    繳稅款，亦不得推定原告有過失，原罰鍰之處分自有違誤。
  (十三)被告於答辯理由壹、四(一)陳述：「本件原告與案外人陳武雄
    等13人於89年間共同出資，以陳武雄名義承購台北市政府地
    政處基隆河整治工程（成美橋至南湖橋）區段，並以陳武雄
    名義登記為所有權人，協議該土地出售時，按渠等出資比例
    分配取得處分所得；上開土地於93年度出售，經被告查獲，
    就原告取得該土地出售款5,328,000 元（原告按：應為10,1
    80,000元之誤，可見被告核稅之草率）超過其出資額7,000,
    000 元部分，核定原告其他所得3,180,000 元，有被告審查
    二科個案調查報告、土地異動索引、土地登記申請書、土地
    買賣契約、陳武雄出具之渠等投資土地成本款明細、利潤分
    配表、協議書、出資表及資金流程往來等資料可稽【請參被
    告原處分卷第63至81頁、86至137 頁】，先予陳明。」
  1.亦即被告並不否認原告係與案外人陳武雄等13人共同出資購
    買土地，即原告仍為土地所有權人之一，僅因原告等13人係
    以陳武雄名義登記，惟仍不能否定原告為土地所有權人。依
    最高法院91年度臺上字第2369號判決：「土地法第43條所謂
    登記有絕對效力，係指土地之登記名義人與真正權利人不同
    一，為保護因信賴登記而取得權利之第三人而設，將登記事
    項賦予絕對真實之公信力，故第三人信賴登記而取得土地權
    利時，不因登記原因之無效或撤銷而被追奪，惟此項規定，
    並非於保護交易安全之必要限度以外剝奪真正之權利，如在
    第三人信賴登記而取得土地權利之前，真正權利人仍得對於
    登記名義人主張登記原因為無效或撤銷，提起塗銷之訴。」
    前揭判決指出「真正權利人」，原告亦為判決所述之真正權
    利人，只因土地登記名義為陳武雄，惟如此並不能否認原告
    為「真正權利人」，被告於答辯理由已承認原告有出資購地
    之事實，亦即間接承認原告為「真正權利人」。
  2.民法除了於758 條規定：「不動產物權，依法律行為而取得
    、設定、喪失、變更者，非經登記，不生效力。」其立法目
    的乃為保護交易之第三人，惟並不否定「真正權利人」，故
    民法仍承認「借名登記」之制度。依最高法院98年6 月4 日
    98年度臺上字第990 號判決要旨：「稱『借名登記』者，謂
    當事人約定一方將自己之財產以他方名義登記，而仍由自己
    管理、使用、處分，他方允就該財產為出名登記之契約，其
    成立側重於借名者與出名者間之信任關係，在性質上應與委
    任契約同視，倘其內容不違反強制、禁止規定或公序良俗者
    ，固應賦予無名契約之法律上效力，並類推適用民法委任之
    相關規定。」
  3.由以上判決要旨已指出由自己管理、使用、處分，故原告若
    未授權案外人陳武雄移轉登記，陳武雄有此權利嗎？被告之
    答辯理由壹、四(二)後段略以：「原告等自不能主張其為土地
    所有權人，而逕向該土地買受人請求給付土地買賣價款；至
    原告等按渠等投資比例，取得其應分得之系爭款項，係依渠
    等間共同出資的債之關係對於陳武雄取得債權，而得向陳武
    雄主張出售土地利得之請求權進而間接取得，自符合所得稅
    法第14條第1 項第10類規定之其他所得。」云云，顯有誤解
    。
  4.原告為「真正權利人」對於出售土地利得之請求權為直接取
    得該權利，並非間接取得，且對於土地所得乃為合法分配，
    亦即土地利得之分配，豈會是其他所得？原告之請求權基礎
    為土地出售應得之利益，而非自陳武雄之施捨或同意，原告
    當然有分配土地利得之請求權，既是土地利得，即不是其他
    所得，不言而喻，其理自明。
  (十四)綜上所述，本案係因被告為遂行其課稅目的，對不明確之所
    得稅法第4 條第1 項第16款文義，所做主觀、偏頗、不利於
    納稅人之曲解。被告應依「實質課稅原則」予以重新認定系
    爭所得實質上係土地交易所得應屬免稅等情。
  (十五)聲明求為判決：訴願決定及原處分均撤銷；訴訟費用由被告
    負擔。
三、被告抗辯則以：
  (一)其他所得：
  1.按「其他所得：不屬於上列各類之所得，以其收入額減除成
    本及必要費用後之餘額為所得額。」為行為時所得稅法第14
    條第1 項第10類所明定。
  2.本件原告與案外人陳武雄等13人於89年間共同出資，以陳武
    雄名義承購臺北市政府地政處基隆河整治工程（成美橋至南
    湖橋）區段，並以陳武雄名義登記為所有權人，協議該土地
    出售時，按渠等出資比例分配取得處分所得；上開土地於93
    年度出售，經被告查獲，就原告取得該土地出售款5,328,00
    0 元超過其出資額7,000,000 元部分，核定原告其他所得3,
    180,000 元，有被告審查二科個案調查報告、土地異動索引
    、土地登記申請書、土地買賣契約、陳武雄出具之渠等投資
    土地成本款明細、利潤分配表、協議書、出資表及資金流程
    往來等資料可稽，先予陳明。
  3.所得稅法第4 條第1 項第16款規定，個人及營利事業出售土
    地，其交易之所得，雖免納所得稅，然依其文義，所稱出售
    土地，應指土地所有權人將其所有土地出售他人而言；復按
    民法第758 條：「不動產物權，依法律行為而取得、設定、
    喪失及變更者，非經登記，不生效力。」，是出售土地，係
    依前揭規定，將其土地交付予買受人或其指定之第三人，並
    辦妥所有權移轉登記而言。次查原告與案外人陳武雄等13人
    於89年間共同出資購買土地，係以陳武雄名義辦理登記為該
    土地所有權人，為原告所無爭執之事實，按土地法第43條規
    定，依該法所為之土地登記有絕對效力，準此，原告等自不
    能主張其為土地所有權人，而逕向該土地買受人請求給付土
    地買賣價款；至原告等按渠等投資比例，取得其應分得之系
    爭款項，係依渠等間共同出資的債之關係對於陳武雄取得債
    權，而得向陳武雄主張出售土地利得之請求權進而間接取得
    ，自符合所得稅法第14條第1 項第10類規定之其他所得，原
    告主張系爭其他所得應屬所得稅法第4 條第1 項第16款規定
    之免稅土地交易所得，顯係誤解。
  4.又被告係對經濟上實質取得系爭利得之實際所得人課徵所得
    稅，自無違背實質課稅原則及公平原則之精神，亦無原告所
    稱曲解所得者與所有權登記名義須為一致之情形；原告並非
    上開土地之所有權人，就其取得系爭款項之法律上之原因，
    自非係出售土地之交易所得，而係基於債權請求權而取得之
    其他所得，已如前述，被告予以歸課原告綜合所得稅，亦無
    違背租稅法律主義，是以，被告原核定並無不合。至原告主
    張最高法院83年度台上字第2697號判決、89年台上第2939號
    判例及92年度台上字第2027號判決均與本案案情不同，其情
    形亦有別，尚難援引適用，併予陳明。
  (二)罰鍰：
  1.按「納稅義務人應於每年5 月1 日起至5 月31日止，填具結
    算申報書，向該管稽徵機關，申報其上一年度內構成綜合所
    得總額……之項目及數額，以及有關減免、扣除之事實，並
    應依其全年應納稅額減除……扣繳稅額及可扣抵稅額，計算
    其應納之結算稅額，於申報前自行繳納。……」、「納稅義
    務人已依本法規定辦理結算決算或清算申報，而對依本法規
    定應申報課稅之所得額有漏報或短報情事者，處以所漏稅額
    2 倍以下之罰鍰。」為所得稅法第71條第1 項及現行同法第
    110 條第1 項所規定。
  2.查原告93年度既有領受系爭所得，即應依所得稅法第71條規
    定辦理申報，又綜合所得稅係採自行申報制，原告未就實際
    所得予以申報，已構成客觀之違章事實；再者，上開所得金
    額數目頗鉅，原告不能諉為不知，其執為漏報之理由，尚非
    不可避免，按行政罰法第8 條規定不得因不知法規而免除行
    政處罰責任，原告自不得以不知法令而執為免罰之依據，況
    對系爭所得之性質及是否應申報有所疑義，亦非不可向稅捐
    機關查詢，於獲得正確及充分之資訊後申報，原告捨此不為
    ，而逕自未依規定辦理報繳，致漏報系爭所得，縱非故意，
    惟其應注意、能注意而不注意，核有過失，徵諸前揭規定，
    被告處予罰鍰，並無違誤。
  (三)聲明求為判決：駁回原告之訴；訴訟費用由原告負擔。
四、兩造之爭點在於系爭所得屬土地交易所得抑或其他所得；被
    告就原告取得出售款超過其出資額部分，核定原告其他所得
    3,180,000 元，補徵稅額663,431 元，並按所漏稅額618,33
    7 元處0.5 倍之罰鍰計309,168 元，是否適法有據。
五、經查：
  (一)按「凡有中華民國來源所得之個人，應就其中華民國來源之
    所得，依本法規定，課徵綜合所得稅。」、「左列各種所得
    ，免納所得稅：一……十六個人及營利事業出售土地，……其
    交易之所得。……」、「個人之綜合所得總額，以其全年左
    列各類所得合併計算之：……第10類：其他所得：不屬於上
    列各類之所得，以其收入額減除成本及必要費用後之餘額為
    所得額。」、「納稅義務人應於每年5 月1 日起至5 月31日
    止，填具結算申報書，向該管稽徵機關，申報其上一年度內
    構成綜合所得總額或營利事業收入總額之項目及數額，以及
    有關減免、扣除之事實，並應依其全年應納稅額減除暫繳稅
    額、尚未抵繳之扣繳稅額及可扣抵稅額，計算其應納之結算
    稅額，於申報前自行繳納。……」、「納稅義務人已依本法
    規定辦理結算申報，但對依本法規定應申報課稅之所得額有
    漏報或短報情事者，處以所漏稅額兩倍以下之罰鍰。」行為
    時所得稅法第2 條第1 項、第4條 第1 項第16款、第14條第
    1 項第10類、第71條第1 項前段及核定時同法第110 條第1
    項分別定有明文。
  (二)原告與訴外人陳武雄等13人於89年間共同出資，以陳武雄名
    義承購臺北市政府地政處基隆河整治工程（成美橋至南湖橋
    ）區段徵收優先承購之抵價地，協議出售時按渠等出資比例
    取得處分款項，上開土地嗣於93年度出售，惟原告93年度綜
    合所得稅結算申報，漏報該項處分所得，案經被告查獲，乃
    就原告取得出售款超過其出資額部分，核定原告其他所得3,
    180,000 元，除補徵稅額663,431 元外，並按所漏稅額618,
    337 元處0.5 倍之罰鍰計309,168 元，原告不服，申請復查
    及提起訴願均遭駁回等情，為兩造所不爭，復有原告93年度
    綜合所得結算申報書、被告93年度綜合所得稅核定稅額繳款
    書、被告違章案件罰鍰繳款書、協議書、出資表、土地買賣
    契約、土地登記申請書投資土地成本款明細、利潤分配表及
    資金流程往來等附原處分卷可參，為可確認之事實。
  (三)原告不服被告原處分，主張民間常有多人集資買賣土地，並
    以其中1 人名義登記為土地所有權人，嗣後依渠等出資比例
    取得出售該土地利得，乃一種慣例，此種做法僅為便宜行事
    而與節稅無關，其實質享有土地交易的經濟利益，不因登記
    名義人或實際所有權人而有不同，依實質課稅原則，系爭所
    得實質上係土地交易所得，應依所得稅法第4 條第1 項第16
    款規定免納所得稅云云。
  (四)按行為時所得稅法第4 條第1 項第16款規定，個人及營利事
    業出售土地，其交易之所得免納所得稅，是依上開所得稅法
    規定，均限土地所有權人出售其所有之土地時，始得主張免
    納所得稅，非土地登記簿上之所有權人出售土地，自無免納
    所得稅之適用，合先陳明。
  (五)原告主張其與訴外人陳武雄等13人共同出資購買系爭土地，
    當時是以其中1 人陳武雄為信託登記名義人，事實上這13人
    都是系爭土地所有權人，當時以內部約定其中1 個人為登記
    名義人，系爭土地既然有出售，依照所得稅法規定，土地交
    易所得是免稅云云（參見本院卷第66頁）。惟查信託法早在
    85年1 月26日公布實施，依該法第4 條第1 項規定：「以應
    登記或註冊之財產權為信託者，非經信託登記，不得對抗第
    三人。」第18條規定：「受託人違反信託本旨處分信託財產
    時，受益人得聲請法院撤銷其處分。受益人有數人者，得由
    其中1 人為之。前項撤銷權之行使，以有左列情形之一者為
    限，始得為之：一信託財產為已辦理信託登記之應登記或註
    冊之財產權者。……」足見不動產之信託雖非以登記為必要
    ，但登記為對抗要件，辦理信託登記者，受益人更可向法院
    主張撤銷不法處分之權利，且可排除土地法第43條土地登記
    有絕對效力之適用，避免受託人有違反信託本旨違法移轉之
    情形發生，較能釐清當事人間之權利義務關係，以確保委託
    人一方之權益。查本件原告並未提出有與陳武雄間辦理信託
    登記之證明資料，依前開規定，自不得以其內部關係對抗被
    告。次按信託法施行前之信託行為，係指委託人授與受託人
    超過經濟目的之權利，而僅許可其於經濟目的範圍內行使權
    利之法律行為而言，就外部關係言，受託人固有行使超過委
    託人所授與之權利，就委託人與受託人之內部關係言，受託
    人仍應受委託人所授與權利範圍之限制。而受託人在法律上
    為所有權人，其就受託財產所為一切處分行為，完全有效。
    縱令其處分違反信託之內部約定，信託人亦不過得請求賠償
    因違反約定所受之損害，在受託人未將受託財產移還信託人
    以前，不能謂該財產仍為信託人之所有。查依原告與陳武雄
    共同出資之協議書（參見原處分卷第49頁）已經載明「臺北
    市政府地政處基隆河整治工程（成美橋至南湖橋）區段徵收
    優先承購，用陳武雄名義繳納款項，該款必於89年9 月30日
    繳納，方可取得抵價地分配權，該地出售取得款項，按比例
    計算……」，足見原告等合資之客體為「基隆河整治工程（
    成美橋至南湖橋）區段徵收優先承購」，而後經登記為陳武
    雄名義之土地為臺北市○○區○○路1 之4 地號土地，故渠
    等共同出資所購得者「區段徵收優先承購」之權利，取得權
    利後經登記為陳武雄之名下。縱依原告上揭主張其與陳武雄
    2 人內部成立「信託關係」，惟如上所述，在信託行為，僅
    受託人與相對人間發生直接之法律關係，委託人不得本於信
    託行為逕對相對人行使權利，訴外人陳武雄就超過自己投資
    之部分，是以受託人的地位，接受本件原告等人之委託將超
    過其經濟目的之財產權移轉於其名下。系爭土地既登記於第
    三人名下，原告依上揭民法第758 條規定，尚非系爭土地所
    有權人，僅取得將來系爭土地移轉之債權請求權而已，土地
    出售時，在信託關係而言，僅受託人（陳武雄）與相對人（
    買方）間發生直接之法律關係，委託人（原告）不得本於信
    託行為逕對相對人（買方）行使權利；因此，在此情形下，
    有權出售土地者僅受託人（陳武雄），委託人（其餘投資人
    ，包含原告）僅得享有出售土地後之款項分配的權利，而非
    對外擁有土地權利，即本件原告與其他投資人共同出資所購
    得之「價金分配權利」，所擁有的並非「直接發生於土地之
    權利」，換言之就是投資金額比例所得將來出售「間接取得
    之利益」，非屬土地交易所得。
  (六)再按「不動產物權，依法律行為而取得設定、喪失、及變更
    者，非經登記，不生效力。」民法第758 條定有明文。是不
    動產物權之取得，應以法律行為為之，並經登記，始生效力
    ；否則，即便是有出資行為，若未辦理所有權移轉登記，仍
    不能視為不動產之所有權人。本件原告與訴外人陳武雄等13
    人於89年間共同出資購買土地，係以陳武雄名義辦理登記為
    系爭土地之所有權人，為原告所不爭執，依前揭民法第758
    條規定，原告即非該土地之所有權人，對系爭土地並無所有
    權，原告自不能主張其為土地所有權人，原告僅得按投資比
    例取得應分得款項，其實質及法律上之原因，自非出售土地
    之交易所得。至原告等按渠等投資比例，取得其應分得之系
    爭款項，係依渠等共同出資關係可向陳武雄主張應分得土地
    出售款之請求權而間接取得，該請求權之價值係由處分系爭
    土地交易價格衡量之，即債權之實現超出原出資額部分，核
    屬所得稅法第14條第1 項第10類其他所得，並無行為時所得
    稅法第4 條第1 項第16款免徵所得稅之適用。故原告此部分
    之主張，並非可採。
  (七)至最高行政法院76年度判字第1995號及85年度判字第1056號
    判決，僅為所得歸屬之判定，並未論及所得之應稅或免稅屬
    性，與本案情形不同，尚難比附援引。又被告係對經濟上實
    質取得系爭利得之實際所得人課徵所得稅，自無違背實質課
    稅原則及公平原則之精神，亦無原告所稱曲解所得者與所有
    權登記名義須為一致之情形。原告並非上開土地之所有權人
    ，就其取得系爭款項之法律上之原因，自非係出售土地之交
    易所得，而係基於債權請求權而取得之其他所得，已如前述
    ，是以，被告以原告取得按投資比例應分得之系爭款項，係
    依其得向陳武雄主張出售土地利得之請求權而間接取得，乃
    核定屬所得稅法第14條第1 項第10類規定之其他所得，被告
    予以歸課原告綜合所得稅，並無違背租稅法律主義。
  (八)又查，所得稅法第14條第1 項第10類規定，其他所得係以其
    收入額減除成本及必要費用後之餘額為所得額，查本件被告
    核計原告上揭所得額時，業已扣除原告之成本，此為原告所
    不爭（參見本院卷第67頁），故被告以原告取得按投資比例
    應分得之系爭款項，係基於債權（請求權）而取得，乃就其
    取得款項超過出資額部分，核定其他所得3,180,000 元，揆
    諸首揭規定，尚無不合。
  (九)復按，95年2 月5 日施行之行政罰法第7 條第1 項規定：「
    違反行政法上義務之行為非出於故意或過失者，不予處罰。
    」又同法第45條第1 項規定：「本法施行前違反行政法上義
    務之行為應受處罰而未經裁處，於本法施行後裁處者，除第
    15條、第16條、第18條第2 項、第20條及第22條規定外，均
    適用之。」是以，違反行政法上義務之處罰，仍以其行為具
    有故意或過失為必要，而本件亦有此適用。其中所謂「故意
    」，係指行為人對所有違反行政法上義務之客觀構成要件要
    素的認知，以及實現該構成要件之意志而言；至於「過失」
    ，則是指行為人對於違反行政法上義務之構成要件事實之發
    生，雖非故意，但按其情節應注意、能注意而不注意，或雖
    預見其能發生而確信其不發生者而言。又現行綜合所得稅制
    係採自行申報制，所得稅法第71條定有明文，亦即有所得者
    即應自動向稽徵機關辦理申報，是人民有所得即應課稅，乃
    所得稅制之基本原則，亦為憲法第19條所明定，是取有應課
    稅之所得即應誠實申報。換言之，納稅義務人皆有誠實納稅
    之注意義務。再者，租稅之核課及免除決定，其性質上為確
    認性質之行政處分，亦即確認符合課稅法定要件之稅額或免
    徵之法定要件，其本身並非創設權利，因課稅要件之成立或
    減免係依據法律規定而成立或減免，最高行政法院94年度判
    字第1605號判決意旨可資參照。因此，納稅義務係在納稅事
    實發生時即已成立，並非經稅捐稽徵機關確認後才形成，故
    納稅義務人應自行注意，無須他人提醒。又納稅事實之發生
    皆與納稅義務人之生活息息相關，是納稅義務人亦有能力加
    以注意，其有應注意而不注意情事時，自屬有過失。
  (十)查本件原告於93年間取得出售系爭土地所獲配利益之所得額
    ，係屬所得稅法第2 條所規定之中華民國來源所得，且無免
    徵所得稅規定之適用，自為應稅之對象。本件原告雖已依規
    定辦理93年度綜合所得稅結算申報，但漏未申報系爭所得，
    致發生本件漏稅之客觀行為，至為明顯。又原告上開其他所
    得之申報，法律已明定其構成要件，原告於申報93年度綜合
    所得稅時，對應如何申報，理應參照該法律規定辦理；若對
    法律之適用及解釋產生疑義時，原告亦非不可向相關專業機
    構及人員查詢，於獲得正確及充分之資訊後申報；且原告因
    適用法令錯誤或計算錯誤而有溢繳稅款之情形，亦可依稅捐
    稽徵法第28條規定，自繳納之日起5 年內提出具體證明，申
    請退還，然原告捨此不為，猶有前揭漏報所得額之情形，從
    納稅義務人應自行及誠實申報義務之角度觀察，難謂其主觀
    上無違反上開所得稅法第110 條第1 項規定之過失責任，是
    縱原告主張其並無漏稅之故意，亦難卸免其未善盡申報應注
    意義務之違失。原告質疑其因法規之認識，認定系爭所得係
    為土地交易所得應屬免稅而導致，純為認知上差異而非過失
    ；然查，原告與其他投資人共同出資所購得之「價金分配權
    利」，所擁有的並非「直接發生於土地之權利」，有原告與
    陳武雄共同出資之協議書之載明可參，原告諉稱認知上差異
    自無可採。是本件被告以原告93年度綜合所得稅結算申報，
    漏報其他所得3,180,000 元，致逃漏稅額618,337 元，認定
    原告有漏報之故意或過失，即無違誤。因此，本件原告違反
    所得稅法第110 條第1 項之行為，即應加以處罰，從而被告
    以原告上揭違章事證明確，乃依首揭規定，參酌違章案件裁
    罰倍數參考表，按所漏稅額618,337 元處0.5 倍之罰鍰計30
    9,168 元，經核既未逾越法定裁量範圍，且無與法律授權目
    的相違或出於不相關動機之裁量濫用，亦無消極不行使裁量
    權之裁量怠惰等情事，自難謂為不法。
  (十一)綜上論述，原告起訴論旨，並非足採。被告以原告取得按投
    資比例應分得之系爭款項，就取得款項超過出資額部分，核
    定其他所得3,180,000 元，除補徵稅額663,431 元外，並按
    所漏稅額618,337 元處0.5 倍之罰鍰計309,168 元，認事用
    法，並無違誤，原處分及訴願決定予以維持，亦無不合，原
    告徒執前詞，訴請撤銷，為無理由，應予駁回。
  (十二)本件事證已臻明確，兩造其餘之主張及陳述，於判決結果不
    生影響，無庸一一論列，併予明。
六、據上論結，本件原告之訴為無理由，依行政訴訟法第98條第
    1項前段，判決如主文。
中    華    民    國    98    年    12    月    3     日
                   臺北高等行政法院第四庭
                             審判長法  官  黃本仁
                                   法  官  李玉卿
                                   法  官  陳秀
上為正本係照原本作成。
如不服本判決，應於送達後20日內，向本院提出上訴狀並表明上
訴理由，如於本判決宣示後送達前提起上訴者，應於判決送達後
20日內補提上訴理由書（須按他造人數附繕本）。
中    華    民    國    98    年    12    月    3     日
                                   書記官  楊子鋒


司法院資訊處製作；財團法人民間司法改革基金會備份。
